【裁判字號】    90,自,536
【裁判日期】    901225
【裁判案由】    詐欺
【裁判全文】
臺灣臺北地方法院刑事判決                            九十年度自字第五三六號
    自  訴  人  甲○○
    被      告  乙○○
                丙○○
    右二人共同
    選任辯護人  許麗紅
右被告等因詐欺案件，經自訴人提起自訴，本院判決如左：
    主  文
乙○○、丙○○均無罪。
    理  由
一、自訴意旨略以：被告乙○○為協興瓏國際建設開發股份有限公司（下稱協興瓏公
    司）之負責人，民國八十八年間自訴人甲○○經蔡隆安介紹與被告乙○○及其父
    被告丙○○認識，被告乙○○及丙○○即在自訴人位於台北市○○路的辦公室內
    ，向自訴人陳稱協興瓏公司已承攬台南市政府之「新吉工業區開發案」，欲與自
    訴人進行合作，整個開發案將全部交由自訴人接管，並由自訴人負責資金之籌措
    ，惟約定自訴人須向經濟部工業區開發管理基金保管運用委員會繳納經濟部工業
    局代墊之規劃設計費用共新台幣（下同）二千一百一十九萬一千七百五十七元、
    三個月利息共五十二萬八千元，以及餘額二十八萬二百四十三元，合計共約二千
    二百萬元。自訴人不疑有他，乃由被告乙○○代表協興瓏公司於八十九年三月二
    十一日與自訴人簽訂「工程合作協議書」、「墊付工程規費協議書」，自訴人並
    於當日將其向案外人李啟能、葉俊毅調借之總金額為二千二百萬元之支票共四紙
    交由被告丙○○當場收受，翌日（即二十二日）由自訴人會同協興瓏公司人員持
    前開支票前往設於台北市○○○路○段一０七號七樓之經濟部工業區開發管理基
    金保管運用委員會繳付二千一百一十九萬一千七百五十九元。詎繳款後，自訴人
    始發現被告二人因未能於契約約定之期限內籌措開發新吉工業區所需之資金，且
    未能於約定期限內歸墊經濟部工業區開發管理基金保管運用委員會之規劃設計費
    用，是以台南市政府早於八十九年二月二十二日行文協興瓏公司終止前開「新吉
    工業區開發案」之委託開發契約，協興瓏公司始於八十九年二月二十五日補行交
    付墊付前開規劃設計費用之前揭支票（發票日為八十九年三月三十一日，支票號
    碼為ＧＡ0000000號），協興瓏公司並於八十九年三月二十二日將自訴人
    墊付之款項交付予經濟部工業區開發管理基金保管運用委員會後，隨即抽換取回
    協興瓏公司於八十九年二月二十五日所交付之發票日為八十九年三月三十一日之
    支票，是被告二人隱暪其已被台南市政府終止委託開發契約之事實，而以轉讓整
    個新吉工業區開發案為誘餌，致使自訴人陷於錯誤，而交付二千二百萬元之支票
    予協興瓏公司，協興瓏公司則順利換回其於八十九年二月二十五日所簽發之發票
    日為八十九年三月三十一日之支票，因認被告二人涉有刑法第三百三十九條第一
    項之詐欺取財罪嫌云云。
二、按犯罪事實應依證據認定之，無證據不得推定其犯罪事實。又不能證明被告犯罪
    者，應諭知無罪之判決。刑事訴訟法第一百五十四條、第三百零一條第一項分別
    定有明文。又刑法第三百三十九條第一項詐欺罪之成立，以意圖為自己或第三人
    不法之所有，施用詐術使人陷於錯誤，而將本人或第三人之物交付為要件。所謂
    以詐術使人交付，必須被詐欺人因其詐術而陷入錯誤，又所謂為自己或第三人不
    法所有之意圖，係指行為人必須具有為自己或第三人獲取無法律上原因之財產利
    益之意圖而言。從而若相對人並未因詐術陷入錯誤，或行為人主觀上並無獲取無
    法律上原因之財產利益之意圖者，即難以該罪相繩。
三、訊據被告乙○○、丙○○均堅詞否認有何詐欺犯行，被告乙○○辯稱：係自訴人
    表示可以辦理貸款承接此案，並希望這個案子讓給他做，合作方式是以協興瓏公
    司名義承做，但公司負責人及股東都讓給自訴人，當時談的價錢是三億元，後來
    自訴人同意墊付經濟部工業局之規劃設計費用，並由自訴人自行前往繳納，自訴
    人表示要從協議的三億元中扣除墊付之規劃設計費用，並由被告提供土地設定抵
    押及簽發支票做為擔保，八十九年三月二十四日收到台南市政府之終止契約公文
    ，伊就跟自訴人說明被終止契約之事，自訴人說可以協助跟台南市政府協調，但
    產生費用由被告負擔，伊亦有幫自訴人發公文至經濟部工業局請求發還該墊付費
    用，伊亦有授權自訴人領回前開基金等語。被告丙○○辯稱：自訴人是經由蔡隆
    安介紹到伊公司表示願承攬工程，伊有告訴自訴人曾收到傳真及看到報紙稱台南
    市政府要跟協興瓏公司終止契約，但自訴人說沒問題等語。辯護意旨略以：被告
    二人係於八十九年三月二十四日始正式收到台南市政府於八十九年二月二十二日
    之解約通知函，且當時被告認為開發契約仍屬合法有效，始繼續與自訴人洽談合
    作事宜，雙方並於八十九年三月二十一日簽訂工程合作協議書及墊付工程規費協
    議書，翌日由自訴人支付經濟部工業局設計規劃費用，故被告並無詐騙自訴人之
    意圖。況且，被告等於簽訂協議書之時，即已將可能之狀況告訴自訴人，並於正
    式收受台南市政府之解約通知後，隨即向自訴人說明被解約之事，惟自訴人稱可
    以協助與台南市政府協調，因此所生費用由被告等負擔，由自訴人依約需支付予
    被告等之三億元費用中扣除，復於八十九年四月十日以被告之名義通知台南市政
    府申報進駐工地，顯見就自訴人當時之認知而言，被告並無詐騙之情事。
四、本院經查：
（一）台南市政府前曾於八十八年三月十八日委託協興瓏公司辦理「台南新吉工業區
      」之開發工作，並簽訂「台南市政府委託協興瓏國際建設開發股份有限公司開
      發台南新吉工業區契約書」（下稱委託開發契約）在案，此有台南市政府九十
      年十月四日九十南市建工字第０六七四一五號函附之契約書影本一份在卷可參
      。依該契約書第八條第二項規定，協興瓏公司應於契約生效後，經台南市政府
      書面通知送達之日起一個月內按實際核算之金額歸墊經濟部工業局已代墊之規
      劃設計費用，嗣經台南市政府先後以八十八年六月三日八八南市建工字第一０
      一二三二號、八十八年六月二十三日八八南市建工字第一０四九四一號及八十
      八年九月十日八八南市建工字第二九六一八號通知協興瓏公司，並限期於八十
      八年九月三十日前歸墊該款項，惟協興瓏公司並未於上開期限前依約將規劃設
      計費用歸墊予經濟部工業局，是以台南市政府乃於八十九年二月二十二日以八
      九南市建工字第二０五五二二號函通知協興瓏公司終止上開契約，此亦有上開
      函文影本一份在卷可參（見被證二），雖被告二人辯稱與自訴人簽約前並未收
      受上開函文，亦不知終止契約之事云云，惟查，台南市政府曾於八十八年十二
      月六日召開新吉工業區受託開發單位資金籌措簡報會議，協興瓏公司曾指派代
      表參加上開會議，而上開會議之結論為：「本案受託開發單位於本工業區（指
      新吉工業區）開發所需資金，經本府多次限期應籌措完成，惟至今仍無法籌措
      完成，已嚴重影響本工業區相關工程進度及後續開發工作，本案本府將以違約
      情節正式行文受託開發單位（協興瓏國際建設開發股份有限公司）辦理契約終
      止事宜。」，且協興瓏公司對於台南市政府上開終止契約之函文係以「拒收」
      之方式處理，此外，協興瓏公司並曾先後於八十九年三月八日、同年月二十日
      發函予台南市政府，對台南市政府以八十九南市建工字二０五五二二號函片面
      終止前開委託開發契約並沒入履約保證金乙事提出異議聲明及說明，此有台南
      市政府九十年十月四日九十南市建工字第０六七四一五號函附之會議簽到簿、
      會議紀錄、回執及協興瓏公司八十九年三月八日八九瓏吉字第０二二六、０二
      二七號函影本各一份附卷可稽，凡此均足見被告二人於八十九年三月二十一日
      與自訴人簽訂前開工程合作協議書及墊付工程規費協議書前即已知悉台南市政
      府終止委託開發契約之事。
（二）其次，依自訴意旨所述內容，自訴人認被告二人涉犯詐欺取財罪，無非係認被
      告二人隱暪其已被台南市政府終止委託開發契約之事實，而以轉讓整個新吉工
      業區開發案為誘餌，致使自訴人陷於錯誤，而交付二千二百萬元之支票予協興
      瓏公司，協興瓏公司並因此順利換回其於八十九年二月二十五日交付予經濟部
      工業區開發管理基金保管運用委員會之發票日為八十九年三月三十一日之支票
      云云，惟查：
  １、協興瓏公司確曾先於八十九年二月二十五日簽發發票日為八十九年三月三十一
      日，支票號碼為ＧＡ0000000號之支票一紙交付予經濟部工業區開發管
      理基金保管運用委員會用以歸墊前開規劃設計費用，此有協興瓏公司八十九年
      二月二十五日八九瓏吉字第０二二五號函影本一份附卷可按，嗣被告乙○○於
      八十九年三月二十一日即代表協興瓏公司與自訴人簽訂工程合作協議書及墊付
      工程規費協議書，約定協興瓏公司同意將其所承攬之「新吉工業區開發案」全
      部交由自訴人接管，並由自訴人完全負責資金之籌措及工程開發等全部事宜，
      自訴人並願代協興瓏公司墊付二千二百萬元之規劃設計費用予經濟部工業局，
      自訴人並於同日交付面額分別為一千零一十九萬一千七百五十七元、一千一百
      萬元、六十三萬二千二百四十三元、一十七萬六千元之即期（即發票日均為八
      十九年三月二十一日）支票各一紙（總金額為二千二百萬元）予被告丙○○當
      場收受無訛，旋於八十九年三月二十二日，自訴人即協同協興瓏公司之人員至
      經濟部工業區開發管理基金保管運用委員會繳納上揭規劃設計費用，此有工程
      合作協議書及墊付工程規費協議書影本各一紙、支票影本四紙、收據影本、經
      濟部工業區開發管理基金保管運用委員會之收據（見自證一至四），而自訴人
      亦自承於八十九年三月二十二日向經濟部工業區開發管理基金保管運用委員會
      繳納上揭規劃設計費時，即同時取回前揭協興瓏公司所簽發發票日為八十九年
      三月三十一日，支票號碼為ＧＡ0000000號之支票一紙（見本院九十年
      十二月十一日訊問筆錄第八頁），是以自訴人於八十九年三月二十一日交付前
      揭四紙即期支票予被告丙○○之目的，依照前開協議書之約定，原即係用以向
      經濟部工業區開發管理基金保管運用委員會繳納上揭規劃設計費用，並抽換協
      興瓏公司所簽發之上開支票，是以該四紙即期支票雖係由被告丙○○簽收，但
      並非用以支付予被告二人，是被告二人並無藉此獲得財物（指支票）之主觀犯
      意。
  ２、其次，前開工程合作協議書第三條約定：「甲方（即協興瓏公司）於本工程合
      作協議書簽訂後，待乙方（即自訴人）提出新台幣壹拾貳億元之資金證明，經
      確認無誤後，即向台南市政府提出將公司負責人變更為乙方，經台南市政府備
      查後，甲方負責將全部開發案移轉交乙方接管辦理，並將原向主管官署所登記
      之印信，交於乙方保管使用。．．．．」等情（見自證一），是以依上開協議
      書之約定，倘順利依約履行，被告二人除須將協興瓏公司所承攬之新吉工業區
      開發案之權利義務讓與自訴人，更要將協興瓏公司讓與自訴人經營管理，是以
      被告二人縱因自訴人交付即期支票墊付規劃設計費用，而換回協興瓏公司所簽
      發之前揭發票日為八十九年三月三十一日，支票號碼為ＧＡ0000000號
      之支票，對被告二人而言，亦未因此獲得任何財產上之不法利益。
  ３、再者，台南市政府於八十九年三月十三日即以八九南市建工字第０一五三二七
      號函通知經濟部工業區開發管理基金保管運用委員會及協興瓏公司表示：「主
      旨：為本府業已終止委託協興瓏國際建設開發股份有限公司開發台南新吉工業
      區契約書，有關該公司八十九年二月二十五日八九瓏及字第０二二五號函檢送
      償還經濟部工業區開發管理基金代墊本工業區編定、調查等相關費用及該費用
      利息之支票（八十九年三月三十一日到期之華僑銀行基隆分行支票號碼：ＧＡ
      ０四四四七七似乙紙）敬請予以退還，請  查照。說明：．．．二、本台南新
      吉工業區開發案，本府業於八十九年二月二十二日以八十九南市建工字第二０
      五五二二號（如附件）終止委託協興瓏建設開發股份有限公司開發台南新吉工
      業區契約書在案，．．．．。本案協興瓏國際建設開發股份有限公司檢送之支
      票，惠請退還該公司。」，此有上開函文影本一紙附卷可參，是台南市政府早
      已表明欲退還協興瓏公司前揭發票日為八十九年三月三十一日，支票號碼為Ｇ
      Ａ0000000號之支票，被告二人顯無再於八十九年三月二十一日詐騙自
      訴人藉以換回上開支票之必要。抑有進者，前開工程合作協議書第四條約定：
      「若甲方（即協興瓏公司）所承攬該工程而被業主台南市政府解約或終止時，
      甲方願無條件負責歸還乙方（即自訴人）所墊付規費及利息。」等情（見自證
      一），是被告等與自訴人於締約之始即表明如前開委託開發契約遭台南市政府
      終止契約，協興瓏公司仍願負責歸還自訴人所墊付之款項及利息，且被告二人
      於本院訊問亦均未否認此事，並均稱如與台南市政府有關終止契約之民事訴訟
      勝訴後，仍願依工程合作協議書履行，被告乙○○並於八十九年三月二十五日
      書立同意書，同意由自訴人委請律師處理終止委託開發契約之事（見被證四）
      ，嗣於八十九年六月五日，被告乙○○更授權自訴人以協興瓏公司之大小章開
      立銀行帳戶及函請經濟部工業區開發管理基金管理委員會洽請退還已繳付之規
      劃設計費用及利息，暨領回上開金額之事宜，此亦有授權書影本一紙在卷可憑
      （被證五），足見被告二人事後均積極協助自訴人向經濟部工局開發管理基金
      管理委員會取回墊付費用，而無規避不負責任之情事，尚難認被告二人有何詐
      欺自訴人之不法意圖。
  ４、又被告二人於八十九年三月二十一日與自訴人簽約前，曾先後以八十九年三月
      八日八九瓏吉字第０二二六號函及同年月二十日八九瓏吉字第０二二七號函向
      台南市政府爭執終止契約之合法性，並要求台南市政府就終止契約事宜提出說
      明等情，業如前述，且被告二人於明知遭台南市政府片面終止契約後，仍於八
      十八年二月二十五日由協興瓏公司簽發支票歸墊前揭規劃設計費用，由上均足
      徵被告二人雖知悉台南市政府片面終止契約之事，惟被告二人主觀上仍認該委
      託開發契約為合法有效，並積極尋求自訴人提供資金之奧援，俾使委託開發契
      約能繼續履行。且證人蔡隆安於本院調查時亦結證稱：「（問：自八十八年十
      二月間有無聽聞丙○○要找人合作前開開發案之原因？）聽到這件事，我就打
      電話給丙○○，問他有無這件事，他說有要找人合作，但我沒有問他原因，我
      說我找個人跟丙○○談談看。（問：八十八年十二月至八十九年三月二十一日
      之前，有無在報紙上看到任何消息台南市政府要終止前開開發案合約的事情？
      ）市場上聽說是台南市政府要丙○○的公司提出資金證明，因為十伍億元不是
      小事情，但是丙○○的公司一直沒有提出來，所以才要找人合作，我後來有聽
      到台南市政府終止契約之事，但我不確定是在簽協議書之前還是之後。」等語
      （見本院九十年十一月二十日），由此足見，證人蔡隆安於八十八年十二月間
      介紹自訴人與被告洽商前開合作事宜時，自訴人即已知悉被告二人係因資力不
      足，無法如期提供足夠之資金證明予台南市政府，始須找人合作台南新吉工業
      區開發案，且前開合作協議書所涉金額高達十數億元，自訴人焉有均未向台南
      市政府事先查詢委託開發契約相關事宜，即貿然交付二千二百萬元之支票予被
      告之可能，顯與常情有違。
  ５、此外，墊付工程規費協議書第二條約定：「甲方（即協興瓏公司）同時願開具
      協興瓏國際建設開發股份有限公司同額支票壹張新台幣貳仟貳佰萬元整，土地
      權狀正本、印鑑證明、身份證影本，交於乙方（即自訴人）收執併轉請代書辦
      理設定擔保事宜。」，查被告乙○○確已依上開約定代表協興瓏公司簽發發票
      日為八十九年六月三十日，面額為貳仟貳佰萬元，號碼為ＧＡ0000000
      號之支票一紙交予自訴人，並提供丙○○及案外人林徐月英所有座落於基隆市
      安樂區○○段地號五九、二八－九、六０－一、六一－一、六一－二、六一－
      三等六筆土地，交由自訴人於八十九年三月二十九日設定抵押權予自訴人所指
      定之李啟能及葉俊毅，自訴人乃於八十九年四月十一日返還上開二千二百萬元
      之支票予被告乙○○收受無訛，此有收據影本及土地登記簿謄本在卷可憑（見
      自證六、七），則被告二人倘果有向自訴人詐取二千二百萬元之不法所有意圖
      ，其自無另行簽發二千二百萬元之支票予自訴人，並提供被告丙○○及案外人
      林徐月英之土地設定抵押權，供作自訴人墊付規劃設計費用之擔保。雖自訴人
      另主張前開六筆土地均已有先順位之抵押權，故已不足以擔保自訴人所墊付之
      二千二百萬元，然前開抵押權之設定係由被告二人提供土地權狀正本及相關證
      明後，自訴人自行委請代書辦理，是其於辦理設定抵押權之時，對於前開六筆
      土地是否足以擔保本件債權，自應知之甚稔，且自訴人於本院調查時亦供稱：
      伊係於八十九年三月二十二日去經濟部工業區開發管理基金保管運用委員會繳
      納規劃設計費用時，聽聞該基金會之人談論台南市政府與協興瓏公司解約，伊
      才聯絡丙○○陪同至台南市政府瞭解一下等語（見本院九十年十二月十一日訊
      問筆錄第四頁），是以縱認自訴人係遲至八十九年三月二十二日始知悉協興瓏
      公司遭終止委託開發契約之事，然倘其認為土地設定抵押權尚不足擔保其債權
      ，其何以竟於八十九年四月十一日仍同意返還前開二千二百萬元之支票予被告
      乙○○，亦與事理有悖。
（三）綜前所述，依自訴人所呈證據資料及本院卷內所附資料，尚難認被告二人與自
      訴人簽約時，有何為自己不法所有之意圖，且被告二人復均未因此取得財物或
      財產上不法之利益，即與詐欺罪之構成要件不相符合，此外，復查無其他積極
      證據足證被告二人確有自訴人所指訴詐欺之犯行，即屬不能證明渠等犯罪，自
      應為無罪之諭知。
五、據上論斷，應依刑事訴訟法第三百四十三條、第三百零一條第一項，判決如主文
    。
中      華      民      國    九十      年    十二    月    二十五    日
                                      臺灣臺北地方法院刑事第六庭
                                          法  官  林  欣  蓉
右正本證明與原本無異。
如不服本判決，應於判決送達後十日內，向本院提出上訴狀。
                                          書記官  陳  泰  寧
中      華      民      國    九十一    年      一    月      三      日


司法院資訊處製作；財團法人民間司法改革基金會備份。
